【裁判字號】    97,自,3
【裁判日期】    970609
【裁判案由】    詐欺等
【裁判全文】
臺灣板橋地方法院刑事裁定                 97年度自字第3號
自  訴  人  協豐窯業股份有限公司
兼 代表 人  丙○○
共同代理人  黃重鋼律師
            李詩皓律師
            林上鈞律師
被      告  乙○○
                    國民
            丁○○
共      同
選任辯護人  張智剛律師
被      告  甲○○
選任辯護人  黃璧川律師
上列被告等因業務侵占案件，經自訴人提起自訴，本院裁定如下
：
    主  文
自訴駁回。
    理  由
一、自訴意旨略以：被告乙○○為百輝營造公司負責人，與被告
    丁○○為夫妻關係，被告丁○○與自訴人丙○○為兄妹關係
    。被告乙○○、甲○○自民國68年起從事工程營造及不動產
    興建、銷售業務，並由被告乙○○、甲○○擔任百鑫建設機
    構集團之發起人，被告甲○○擔任上開集團負責人，集團下
    設有捷昇營造股份有限公司及百鑫建設股份有限公司、世殿
    開發股份有限公司。於68年設立公司時，被告甲○○、乙○○及丁○○因無足夠資金，乃推由被告乙○○及丁○○向其
    岳父（父親）許新旺擔任負責人之自訴人協豐窯業股份有限
    公司（下稱協豐公司）要求出資新臺幣（下同）19,982,450
    元，許新旺則因女婿女兒出面及信任親屬之故而未要求簽署
    書面或註明股東權益，計至82年左右，自訴人協豐公司出資
    額已逾8 千萬元之譜，投資範圍包含百鑫機構之各工地，先
    前會帳時，被告3 人均承認投資事實，惟因投資案尚未全部
    結束而尚未清算，需等待結算後方提出明細以便給付費用。
    嗣於81年8 月30日，被告3 人早已結算同意給付自訴人6 千
    萬元，並已經先由被告甲○○交付3 千萬元予被告乙○○、
    丁○○統一交付自訴人，被告丁○○則交由其冠昱建設員工
    詹益銘先生委請張智剛律師表達會進行清算結償。自訴人於
    96年8 月14日知悉被告乙○○、丁○○及甲○○已經結算並
    簽訂協議書後，先後於96年8 月24日、96年12月25日寄發存
    證信函催告履行給付，詎料被告乙○○竟於96年12月29日發
    函否認債務並拒絕清償，此時確立被告甲○○、乙○○及丁○○之易持有為所有之侵占犯意。被告甲○○、乙○○及丁○○拒絕承認投資關係及侵吞財產及盈餘之行為，係意圖為
    自己或第三人不法之所有，而侵占自訴人之財產，並業已具
    體行為表現於外，應負刑法第336 條第2 項業務侵占罪責，
    因認被告3 人涉有刑法第336 條第2 項之業務侵占罪嫌云云
    。
二、按「法院或受命法官，得於第一次審判期日前，訊問自訴人
    、被告及調查證據，於發見案件係民事或利用自訴程序恫嚇
    被告者，得曉諭自訴人撤回自訴。前項訊問不公開之；非有
    必要，不得先行傳訊被告。第1 項訊問及調查結果，如認為
    案件有第252 條、第253 條、第254 條之情形者，得以裁定
    駁回自訴，並準用第253 條之2 第1 項第1 款至第4 款、第
    2 項及第3 項之規定。駁回自訴之裁定已確定者，非有第26
    0 條各款情形之一，不得對於同一案件再行自訴。」，刑事
    訴訟法第326 條定有明文。又刑法上之侵占罪，須持有人變
    易其原來之持有意思而為不法所有之意思，始能成立，如僅
    將持有物延不交還或有其他原因致一時未能交還，既缺乏主
    觀要件，即難遽以該罪相繩（最高法院68年臺上字第3146號
    判例意旨參照）。刑法上之侵占罪，以意圖為自己或第三人
    不法之所有，而擅自處分自己持有之他人所有物，即變持有
    為不法所有之意思為其構成要件。若未持有他人所有物，僅
    依約定應給付他人之物而未給付，亦即雖有支付之義務，然
    未支付前，仍不能認為係他人之物，則係民事上違背履行契
    約問題，與侵占罪之要件不合（最高法院72年度臺上字第15
    75號判決意旨參照）。
三、經查：
  (一)於68年間，被告甲○○、乙○○及丁○○因無足夠資金，乃
    推由被告乙○○及丁○○向訴外人許新旺（即被告乙○○之
    岳父及被告丁○○之父親，為自訴人協豐公司負責人，自訴
    人協豐公司於72年1 月5 日辦理變更登記負責人為自訴人丙○○）要求出資投資保平路等建築開發案。嗣於81年8 月30
    日，被告乙○○及甲○○2 人簽訂協議書，結算投資分配事
    宜，雙方同意給付乙方之岳母（即被告乙○○之岳母）6 千
    萬元，甲乙雙方各負擔二分之一等情，業據自訴人及被告甲○○、乙○○及丁○○一致供明在卷（見本院卷第71正反面
    、第84至85頁、第189 頁），並有協議書（見本院卷第25頁
    至第27頁）、自訴人協豐公司之董監名單、公司變更登記事
    項卡、臺灣省政府建設廳函（見本院卷第88至101 頁）、被
    告甲○○於97年1 月25日委請律師發函被告乙○○（見本院
    卷第195 頁）附卷可稽。又被告甲○○、乙○○、丁○○與
    許新旺間之投資案尚未全部結束而尚未清算，需等待結算後
    方提出明細以便給付費用。且迄今因被告乙○○岳父許新旺
    家族繼承人間對於繼承事項尚有諸多未定，於事實未明前，
    而未與渠等結算等情，除未見兩造就此事實爭執或主張被告
    甲○○、乙○○、丁○○與許新旺間之投資關係業經雙方會
    算完畢外，並有被告乙○○於97年1 月25日委請律師發函被
    告甲○○之宇國聯合律師事務所97年度宇字第00 3號函（見
    本院卷第197 頁）附卷足憑。矧本件自訴人丙○○主張其係
    許新旺之繼承人，亦為被害人，而提起本件自訴，姑不論其
    並未舉證證明之，縱認自訴人丙○○確為許新旺之繼承人，
    亦因被告甲○○、乙○○、丁○○與許新旺間之投資關係尚
    未經雙方會算完畢，而不生被告甲○○、乙○○、丁○○對
    於許新旺應負擔任何民事責任或任何財產上給付義務問題，
    更退一步之，縱認雙方已會算完畢，亦僅生依會算結果，被
    告甲○○、乙○○、丁○○對於許新旺可能應負擔某民事責
    任或某財產上給付義務問題，被告等3 人如有違反，亦純屬
    債務不履行之民事糾葛，尚難據此即認被告等3 人有刑法第
    336 條第2 項業務侵占罪責。況許新旺既係基於投資關係而
    向被告等3 人給付出資額，並非交付被告等3 人保管，被告
    等3 人不可能就許新旺之投資款發生變易持有為所有之意思
    ，更無任何意圖為自己或第三人不法之所有可言。自訴意旨
    ，顯有誤會。
  (二)本件自訴人認被告甲○○、乙○○及丁○○涉有刑法第336
    條第2 項之業務侵占罪嫌及被告乙○○詐騙被告甲○○支付
    3 千萬元分擔額，除構成侵占外，應另成立刑法第339 條第
    1 項詐欺罪嫌，無非係以被告等3 人於68年間向許新旺為負
    責人之自訴人協豐公司要求出資投資，迄未結算清償。嗣於
    81 年8月30日被告乙○○與甲○○2 人訂立協議書，自行結
    算並同意給付自訴人6 千萬元，並先由被告甲○○交付3 千
    萬元予被告乙○○、丁○○後再統一交付給自訴人。惟被告
    等均未通知自訴人領取，自訴人於96年8 月14日知悉被告乙○○、丁○○及甲○○已經結算並簽訂協議書後，先後於96
    年8 月24日、96年12月25日寄發存證信函催告履行給付，詎
    料被告乙○○竟於96年12月29日發函否認債務並拒絕給付結
    算款項，被告甲○○、乙○○及丁○○顯均係意圖為自己不
    法之所有，將結算款侵占為己有，並提出許新旺投資款計算
    手稿、被告甲○○及乙○○之協議書等為其論據。訊據被告
    甲○○、乙○○及丁○○均否認自訴人所指之上開業務侵占
    等犯行，被告甲○○辯稱：被告乙○○以其岳父許新旺家族
    投資保平路等建築開發案，謂結算應付給其岳父許新旺家族
    6 千萬元，要求與被告甲○○各分擔二分之一，被告乙○○
    於取得被告甲○○之3 千萬元，竟拖延10餘年拒不給付，此
    乃被告乙○○個人之意思，與被告甲○○無關等語。另被告
    乙○○、丁○○則辯稱：係許新旺出資投資，並非自訴人協
    豐公司出資投資。被告丁○○並非被告乙○○及甲○○2 人
    所簽訂協議書之當事人。被告乙○○亦未收受被告甲○○之
    3 千萬元等語。本件姑不論自訴人是否能證明自訴人協豐公
    司亦有出資投資之事實，縱能證明，亦與上開被告甲○○、
    乙○○、丁○○與許新旺間之投資情形相同，無論雙方是否
    會算完畢，均純屬債務不履行之民事糾葛，尚難據此即認被
    告等3 人有刑法第336 條第2 項業務侵占罪責。況自訴人協
    豐公司既係基於投資關係而向被告等3 人給付出資額，並非
    交付被告等3 人保管，被告等3 人不可能就自訴人協豐公司
    之投資款發生變易持有為所有之意思，更無任何意圖為自己
    或第三人不法之所有可言。自訴意旨，顯有誤會。
  (三)綜上，本件應屬被告3 人與自訴人間因上開投資關係所生之
    民事糾紛，被告3 人之行為與刑法第336 條第2 項業務侵占
    罪之構成要件尚屬有間。此外，復查無其他積極證據足資證
    明被告3 人有何自訴人所指之業務侵占犯行，是被告3 人犯
    罪嫌疑尚屬不足，爰依前開規定裁定駁回自訴人之自訴。
據上論斷，應依刑事訴訟法第326 條第3 項、第252 條第10款，
裁定如主文。
中    華    民    國    97    年    6     月    9     日
                  刑事第二庭  審判長法  官  王復生
                                    法  官  陳坤地
                                    法  官  楊千儀
上列正本證明與原本無異。
如不服本裁定，應於裁定送達後5 日內明抗告理由，向本院提
出抗告狀。
                                    書記官  林美萍
中    華    民    國    97    年    6     月    9     日


司法院資訊處製作；財團法人民間司法改革基金會備份。
